【裁判字號】    89,判,3040
【裁判日期】    891102
【裁判案由】    綜合所得稅
【裁判全文】
最  高  行  政  法  院  判  決                  八十九年度判字第三○四○號
    原      告  甲○○
    被      告  財政部臺灣省中區國稅局
    代  表  人  楊重華
右當事人間因綜合所得稅事件，原告不服行政院中華民國八十八年一月十五日台八八
訴字第○二○四七號再訴願決定，提起行政訴訟。本院判決如左：
    主  文
原告之訴駁回。
訴訟費用由原告負擔。
    事  實
緣原告係維德國際專利商標事務所之負責人，其八十年度綜合所得稅結算申報，列報
執行業務所得額新台幣（下同）四六五、五六三元。被告財政部臺灣省中區國稅局初
查，以其列報執行業務費用之其他費用或損失中業務費用支出二、五二二、一五五元
係國外代辦費，未提示合約及國外證明文據，且於事務所代收代付未入帳，應在代收
款列支；工本費一一七、八七八元屬代收代付性質，未列入申報；運費五月十五日一
○○元及七月六日五十三元憑證抬頭未列，乃予以剔除，另汽油費六二、五一八元係
公私合用，比照上期認定二分之一，合計剔除二、六七一、四四五元，認列其他費用
及損失三○六、○五一元，核定原告之執行業務所得三、一四八、八一八元。原告不
服，就執行業務費用之業務費支出、工本費、汽油費部分，申經復查結果，除准予追
認工本費一一七、八七八元外，其餘未准變更。原告就執行業務費用之業務費支出部
分，提起訴願、再訴願，遞遭駁回，遂提起行政訴訟。茲摘兩造訴辯意旨如次：
原告起訴意旨及補充理由略謂：查行政院決定本件駁回之理由主要係為：一、所提示
之國外事務所請款單影本並無請款人之簽章，核難證明係由該國外事務所出具，且無
委託代辦業務之契約書可稽。惟有關第一項所述之理由，由於目前不論係國內向國外
請款或國外向國內請款之請款單上都僅列有請款之事由及費用而已，亦即該等請款單
都不會有任何請款人之簽章，所以被告在不明瞭專利代理業務之實際請款作業狀況下
，即謂該等以國際慣例所開具之收據不合法一事，自有可議之處。更何況，原告曾於
提起再訴願時即另行檢附部分不同事務所之請款收據正本，其影本如附件所示，故由
該等收據亦可進一步確認請款收據係絕不會有任何簽章之情事；有關此點，大院似可
向專門承辦國際申請業務之亞洲專利代理人協會中華民國總會之各會員洽詢，只要大
院能向其各會員查詢，則當可證明國外事務所之請款人乃絕不會在任何之請款收據上
簽章。故而被告稱該等請款收據無法證明係由該等國外事務所開具一事，自有可議之
處。二、扣繳憑單及所對應之收據金額雖大致符合，惟收據上之收款事由僅籠統書寫
國內或國外幾件，尚無法與國外事務所之請款單之請款內容比對勾稽。惟有關第二項
所述之理由，由於申請人在委辦案件時，大部分僅能知悉其所欲申請者係為專利申請
案或商標申請案，及其所欲申請之國家係為國內或其他國家。一般若係屬國內案，則
其收據之開具情形係大致會在申請案之種類及件數前另行加上臺灣或國內之字樣，抑
或是僅寫申請案之種類及件數而已，但因該等國內案之收據並非係屬本件訴訟之標的
，所以大院似可不必加以討論。至於與本件訴訟有關之申請案收據則應係如附件所示
與國外匯款有關之收據明細表，當然為了使大院可更加清楚，原告特依該附件上所列
之收據影印如附件所附者。相信，大院由該附件所示之請款收據中當可清楚看出：除
了編號之嘉仕企業收據係籠統寫成國外專利申請費用外，其他之收據上乃均分別列
有國外申請或國家之國名，所以被告稱該等收據均籠統寫成國外幾件一事，實乃被告
在未詳細查究下所犯之錯誤。由於每張收據上均詳載有申請國家之國名，而且由附件
之匯款回條明細亦可清楚對照出其與附件所示收據間之關係，即由每件匯款明細（即
國外請款單資料）最右方之陳述即可知道其所對應收據之編號，所以被告稱尚無法與
國外事務所請款單之請款內容比對勾稽一事，自有可議之處。三、請款單內容有些似
屬購書費，與原告所稱匯款國外事務所之費用係因原告開給客戶之收據中須匯給國外
之費用並不一致。至於第三項所述之購書費，計共有三筆，其係分別列於編號第３、
及號之匯款回條中，而其總金額則約為新台幣一八、九○○元。由於其所購買之
書乃係屬事務所之工具書，再說，事務所並未對該等費用另行申報，而且其亦的確係
與一般之申請費用一同匯給國外之事務所，所以被告以該等筆費用非屬國外申請費用
，進而駁回其他所有國外費用一事，自有可議之處。四、匯款回條、國外事務所請款
單、扣繳憑單及收據影本等資料，尚難彼此勾稽。惟至於第四項所述：匯款回條、國
外事務所請款單、扣繳憑單及收據影本等資料，尚難彼此勾稽一事，相信由上述之理
由可知悉其彼此勾稽乃係屬絕對沒有問題之事，被告之所以會有錯誤之認定，實乃其
未深加比對及不知如何比對所致。當然為了使大院能更加清楚該等事證，原告特在此
參照所有附件詳細比較對照，並且由於扣繳憑單係可完全與收據影本相互對照，而且
該匯款回條又係可與國外事務所之請款單對應，甚至該等國外事務所之請款單又係可
與各相關收據相互對應，所以被告稱：匯款回條、國外事務所請款單、扣繳憑單及收
據影本等資料，尚難彼此勾稽一事，自有可議之處。五、扣繳憑單及收據不足證明該
等國外案件之收據係包含應付國外事務所之費用。至於第五項所述：扣繳憑單及收據
不足證明該等國外案件之收據係包含應付國外事務所之費用一事，則更令申請人深感
莫名。茲以給付金額最多之群宏電工為例，由於群宏電工當年度係有不少國外申請案
件，但就因為其所開具扣繳憑單之給付總額係等於本事務所給其所有收據之委任服務
酬勞總和，所以由此乃可證明本事務所並未另外再向其收取任何國外之費用，故被告
稱扣繳憑單及收據不足證明該等國外案件之收據係包含應付國外事務所之費用一事，
自有可議之處。有關本事務所之國外案件收據開具情形，大院若認為有必要，則可直
接向我的客戶查詢。群宏電工之電話係為（○二）00000000。六、有些屬前
一年之委辦案件至本年度才匯款至國外，銀行水單所對應之請款單可能包含上一年度
云云，則系爭業務費何者屬本年度或前一年度應列支之費用，即難劃分。而有關第六
項所稱：有些屬前一年之委辦案件至本年度才匯款至國外，銀行水單所對應之請款單
可能包含上一年度云云，則系爭業務費何者屬本年度或前一年度應列支之費用，即難
劃分一事，相信此乃是被告不明瞭專利事務所運作所造成之錯誤認定。由於接近年底
之客戶委辦案件，若交由國外事務所處理的話，則其請款收據當一定係屬下一年度才
是，故而事務所每一年度之國外匯款乃一定會包含部分上一年度委辦案件之費用，同
理，當年度之部分委辦案件費用則一定會延遲到下一年度才匯給國外，所以被告認為
當年度之匯款不應包含前一年之委辦案件一事，當有可議之處。七、有關國外事務所
請款單影本並無請款人之簽章一事，誠如原告於本件行政訴訟中所訴及其所檢送之附
件影本（正本存於行政院之再訴願卷內）所述，當可了解其乃是屬國際上之慣例。當
然為使大院更容易了解此一事實，原告特再檢送一些不同事務所之請款單正本，則由
該等資料中，相信大院當可進一步確認請款單無請款人簽章乃係屬國際上之慣例，所
以被告一昧以缺乏國際觀之看法否定此一事實，自係非常可議。至於，被告一再要求
之委託代辦契約書，由於不論係申請人與原告之事務所間，或原告事務所與國外事務
所間等均不存在有該契約書，所以被告此種無理之要求，實有強人所難之嫌。八、有
關收據上之收款事由僅籠統書寫國內或國外幾件，尚無法與國外事務所之請款單之請
款內容比對勾稽一事，實是被告未詳細審閱原告之收據所造成之錯誤認定。誠如本件
行政訴訟之附件所示，由於有關國外案件之收據，其代辦事項中係均寫明有所申請國
家之國外（如德國、美國、日本或大陸等），所申請之案件種類（如發明、新型、商
標、領證等）及其件數，所以被告一昧稱該等收據過於籠統一事，自有可議之處。也
就因為該等收據係均寫明有申請之國名、案件種類及件數等，所以在本件行政訴訟附
件中所示之資料，當可清楚看出該等收據乃係可與國外事務所之請款單之請款內容比
對勾稽。而被告未對本原告於本件行政訴訟所檢送之附件詳細比對，即逕稱該等收據
無法與國外事務所之請款單之請款內容比對勾稽一事，實有「睜眼說瞎話」之嫌。九
、有關請款單內容有些屬購書費，與原告所稱匯款國外事務所之費用係因原告開給客
戶之收據中須匯給國外之費用並不一致一事，則誠如本原告於本件行政訴訟中所稱：
因該等購書費乃係屬事務所之正常費用，而且原告於當初申報執行業務所得時，並未
將該購書費另行提列於文具用品或什費項目之費用中，再說，該等書籍乃係由國外之
事務所所代為購買者，並開具有其事務所之請款單（如今元月一美國事務所替本原告
購置美國專利局索引之帳單正本，即如本件補充理由之附件），所以原告將其直接併
入應付給國外之費用而支付給國外事務所，自無任何不合之處。就算，被告不承認該
費用，則其應剔除之金額亦應僅係新臺幣約一八、九○○元而已，所以被告欲以該不
到貳萬元之書籍費即行否定本原告經國內銀行匯給國外事務所之所有費用一事，自有
可議之處。再說，該等匯款之受理銀行乃係屬公有之「交通銀行」，而且該等交通銀
行所開具之匯款單上亦均詳細列有國外事務所之抬頭及地址，甚至該等匯款單中，除
了一部分係以票匯方式匯寄支票給國外事務所外，其另一部分則係直接以電匯之方式
直接匯款給國外之事務所，所以當可證明本原告之事務所乃係的確有將該等費用匯寄
給國外之事務所。而今被告一昧否定此一事務之存在，並一再要求本原告須將該費用
轉變成收入並補繳所得稅一事，實令合法之納稅人有將被剝兩次皮之恐懼。綜上所陳
，由於不論係本件補充理由所檢送之附件所示之國外請款單正本，因其均係揭示有無
請款人簽章之事實，所以被告一昧否定該國際上所存在之慣例，而一再以請款單無請
款人簽章稱難以證明該等請款單乃係由國外事務所出具一事，自有可議之處。而有關
收據之記載方式，因所有與國外申請案有關之收據均詳列有申請之國外別、申請案件
之種類及件數，更何況，本原告於本件行政訴訟之附件中亦已對所有之收據與國外匯
款明細詳細列表對照，故吾人當可知悉該等收據乃係完全可與國外事務所之請款單之
請款內容比容比對勾稽。而今被告未審及此，實令人寒心。至於國外匯款含購書費一
事，因該購書費並未另於其他項目中提列作為費用，則原告將其直接併入國外匯款中
申報，自無任何不合之處，故而懇請大院再詳加審理本件，並早日撤銷被告等之不當
處分，以維合法納稅人應有之權益等語。
被告答辯意旨略謂：(一)按「費用及損失，未經取得原始憑證，或經取得而記載事項不
符者，不予認定。」為執行業務所得查核辦法第十七條第一項所規定。(二)本案原告為
維德國際專利商標事務所之負責人，於辦理八十年執行業務者所得申請時，列報其他
費用或損失二、九七七、四九六元，經本局彰化縣分局查核結果以其中業務支出二、
五二二、一五五元及工本費一一七、八七八元係屬代收代付性質，予以剔除，認列其
他費用或損失三○六、○五一元，原告不服，復查指稱其中業務費支出二、五二二、
一五五元係該事務所因委託國外事務所辦理國外專利案件匯給國外事務所之費用，該
項費用支出並無另外再向客戶收取，更非代收代付性質，應予認列方屬合理。經本局
查核其提示之帳冊憑證，其匯至國外之費用支出，僅附具匯出匯款回條而無其他憑證
可資勾稽查核，經函請提示委託國外事務所之委託書（或契約書），請款書及收據等
資料供核，惟原告聲稱因事隔多年，且因搬家之故，上述資料難以提供，本局復查結
果，遂除准予追認工本費一一七、八七八元外，其餘予以駁回，原告仍不甘服，於提
起訴願時提示國外受託事務所之請款單影本（無正本）計八十九張供核，惟其他有關
足以證明委託代辦業務之契約書等則付之闕如，又因原告所開立給予客戶之收據僅籠
統載明國內及國外幾件，無法提供詳細之專利品名稱等資料供核，致無法與國外受託
事務所之請款單比對勾稽，另其提示之國外事務所請款單影本亦無請款人之簽章，核
難證明係由該國外事務所出具，且依其所訴為節省匯款手續，集中數筆款項後統一匯
款，有些屬前一年度之委辦案件至本（八十）年度才匯款至國外，銀行水單所對應之
請款單可能包含上一年度云云，則系爭業務費何者屬本年度或前一年度應列支之費用
，即難劃分，是該部分復查結果維持原核定，訴願、再訴願決定並持與本局相同論見
予以駁回。(三)訴訟意旨略謂：國外請款單未簽章乃係國際上之慣例，且從扣繳憑單及
原告所開立給予客戶之收據即可相互勾稽等情。惟經查原告提示之國外事務所請款單
影本並無請款人之簽章，且無委託代辦業務之契約書可稽，核難證明係由該國外事務
所出具，又扣繳憑單及所對應之收據金額雖大致符合，惟收據上之收款事由僅籠統書
寫國內或國外幾件，尚無法與國外事務所之請款單之請款內容比對勾稽，另請款單內
容有些屬購書費，與原告所稱匯款國外事務所之費用係因原告開給客戶之收據中須匯
給國外之費用並不一致，綜上，其匯款回條、國外事務所請款單、扣繳憑單及收據影
本等資料，尚難彼此勾稽，以證實系爭匯至國外之款項確與業務有關，原告所訴，核
不足採。基上論結：原處分及所為復查、訴願、再訴願決定並無違誤，請判決駁回原
告之訴等語。
    理  由
按執行業務者執行業務所得之調查、審核，依本辦法之規定辦理，本辦法未規定者，
依有關法令之規定辦理。費用及損失，未經取得原始憑證，或經取得而記載事項不符
者，不予認定，為行為時執行業務所得查核辦法第二條第一項前段及第十七條第一項
所明定。本件原告係維德國際專利商標事務所之負責人，其八十年度綜合所得稅結算
申報，列報執行業務所得四六五、五六三元。被告初查，以其列報執行業務費用之其
他費用或損失中業務費支出二、五二二、一五五元係國外代辦費，未提示合約及國外
證明文據，且於事務所代收代付未入帳，應在代收款列支；工本費一一七、八七八元
屬代收代付性質，未列入申報；運費五月十五日一○○元及七月六日五十三元憑證抬
頭未列，乃予以剔除，另汽油費六二、五一八元係公私合用，比照上期認定二分之一
，合計剔除二、六七一、四四五元，認列其他費用及損失三○六、○五一元，核定原
告之執行業務所得三、一四八、八一八元。原告不服，以該費用係事務所匯給國外事
務所之費用（含銀行之手續費），由於其事務所開給客戶之收據包含該部分須匯給國
外之費用，即該部分之支出費用其未再向客戶索取，系爭業務費用自當由事務所列報
云云。申經復查決定，以經查核其帳冊憑證，其匯至國外之費用支出僅具匯款回條供
核，經於八十六年五月十四日以中區國稅法字第八六○○二六八六○號函及同年六月
十七日中區國稅法字第八六○○三五五一八號函請原告提示委託國外事務所之委託書
、請款書及收據等資料供核，惟原告訴稱事隔多年，且搬家之故，資料難以提供云云
，僅憑匯款回條無法證明其匯款用途、目的；又匯款之金額與該事務所開立之收據及
客戶給予之扣繳憑單亦無法勾稽。除准予追認工本費一一七、八七八元外，其餘未准
變更。原告仍不服，循序提起行政訴訟，主張其向國外事務所取得請款單影本，其上
均列明國外請款項目，對於交通銀行開具之匯出匯款回條，可確認該匯款之用途及目
的；又客戶所開具之扣繳憑單係全年度委託其事務所之服務酬勞總和，非僅含國外案
件之委託酬勞，由其對應之收據可證明該等國外案件之收據係包含應給國外事務所之
費用，即其事務所未再另行向客戶收取其他費用。又國外請款單未簽章乃係國際上之
慣例，且從扣繳憑單及原告所開立給予客戶之收據即可相互勾稽云云。惟查所提示之
國外事務所請款單影本並無請款人之簽章，且無委託代辦業務之契約書可稽，扣繳憑
單及所對應之收據金額雖大致符合，惟收據上之收款事由僅籠統書寫國內或國外幾件
，尚無法與國外事務所之請款單之請款內容比對勾稽，另請款單內容有些似屬購書費
，與原告所稱匯款國外事務所之費用係因原告開給客戶之收據中須匯給國外之費用並
不一致，其匯款回條、國外事務所請款單、扣繳憑單及收據影本等資料，尚難彼此勾
稽，以證實系爭匯至國外之款項確與業務有關。原告雖訴稱國外請款單未簽章乃係國
際上之慣例，但其既未提出委託代辦業務之契約書可稽，核難證明係由該國外事務所
出具，其扣繳憑單及收據即不足證明該等國外案件之收據係包含應付國外事務所之費
用。且依原告所稱，為節省匯款手續，集中數筆款項後統一匯款，有一部分屬前一年
度之委辦案件至本（八十）年度才匯至國外，銀行水單所對應之請款單可能包含上一
年度云云。則系爭業務費何者屬本年度或前一年度應列支之費用，即難劃分。即原告
訴稱從扣繳憑單及原告開立給予客戶之收據即可相互勾稽等情，亦不足採。綜上所述
，本件原處分（復查決定）之核定並無違誤，一再訴願決定遞予維持，亦無不合。原
告起訴意旨，難謂為有理由，應予駁回。
據上論結，本件原告之訴為無理由，爰依行政訴訟法施行法第二條、行政訴訟法第九
十八條第三項前段，判決如主文。
中    華    民    國     八十九      年     十一     月       二        日
                    最 高 行 政 法 院  第 三 庭
                                審 判 長 法  官      曾  隆  興
                                         法  官      劉  鑫  楨
                                         法  官      徐  樹  海
                                         法  官      鄭  淑  貞
                                         法  官      林  家  惠
右  正  本  證  明  與  原  本  無  異
                                         法院書記官  王  福  瀛
中    華    民    國     八十九      年     十一     月       三        日


司法院資訊處製作；財團法人民間司法改革基金會備份。
